【裁判字號】    95,台上,1087
【裁判日期】    950302
【裁判案由】    偽造文書等
【裁判全文】
最高法院刑事判決            九十五年度台上字第一○八七號
    上  訴  人  丁    ○
    被      告  乙 ○ ○
                丙○○○
                庚 ○ ○
                戊 ○ ○
                          之1.
                甲 ○ ○
                己 ○ ○
上列上訴人因自訴被告等偽造文書等案件，不服台灣高等法院高
雄分院中華民國九十二年六月三十日第二審判決（九十二年度上
易字第六八○號，自訴案號：台灣高雄地方法院九十一年度自更
字第一號），提起上訴，本院判決如下：
    主  文
原判決關於乙○○、丙○○○、戊○○、甲○○、己○○部分撤
銷，發回台灣高等法院高雄分院。
其他上訴駁回。
    理  由
一發回部分：
本件原判決以自訴意旨略以：被告乙○○、丙○○○係夫妻，上
訴人即自訴人丁○為乙○○之父，緣於民國八十三年七月二十六
日，丁○與乙○○、丙○○○間立有協議，將坐落高雄市○○區
○○段三二二號土地，暫登記為丙○○○名義，於上訴人欲出賣
時，應即會同前往辦理。然乙○○、丙○○○與林草山合謀，以
虛偽之本票債權，利用民事強制執行程序，將前揭價值逾新台幣
（下同）五千萬元土地，經由法院以二千六百五十八萬元拍定，
致由林草山詐得一千二百十七萬二千六百五十七元，乙○○詐得
一千二百餘萬元，經上訴人提起自訴，林草山、乙○○、丙○○
○分別被判處罪刑確定，乙○○、丙○○○並經民事判決應連帶
給付上訴人二千二百四十七萬元確定。上訴人因恐無法受償，乃
徵得次子歐清文同意，以歐清文之名義向台灣高雄地方法院民事
執行處（下稱民事執行處），聲請假扣押乙○○坐落高雄縣大社
鄉○○段五一七、五一八、五二二、六一一等地號土地，並於八
十八年十二月三日，聲明參與分配。乙○○就前揭被查封之土地
，只對高雄市農會有三十萬元債權尚未清償，抵押權設定金額卻
高達一千六百八十萬元，並於八十七年一月十六日設定八百萬元
抵押權予被告庚○○，嗣前開土地第二次公開拍賣時，出現庚○
○為參與分配人，經閱卷後始知庚○○於八十九年七月十九日向
民事執行處陳報其已發生之債權為「八百萬元，利息自八十七年
一月十六日至清償日止，按年息百分之五計算」，而依庚○○及
乙○○於第一審之陳述，可知被告戊○○、己○○均明知乙○○
與庚○○並未存有八百萬元之債權，且在未告知庚○○之情形下
，與乙○○、丙○○○共同盜用庚○○之印章，具狀虛偽陳報該
八百萬元債權。該債權陳報狀書寫之人係被告甲○○，其係專業
代書，於庚○○並未出面委託之情形下，竟以庚○○名義虛偽陳
報債權八百萬元及其利息。因認乙○○、丙○○○、戊○○、己
○○及甲○○均共犯行使偽造私文書等罪嫌。但經審理結果，認
為不能證明上開被告等犯罪，因而維持第一審諭知上開被告等無
罪之判決，駁回此部分上訴人在第二審之上訴，固非無見。
惟查：審理事實之法院，對於案內與認定事實、適用法律、罪名
成立與否或於公平正義之維護或對被告之利益有重大關係之一切
證據，除認為不必要者外，均應詳為調查，然後基於調查所得之
心證以為判斷之基礎；茍與認定事實、適用法律有重要關係，或
於公平正義之維護或對被告之利益，有重大關係之事項，在客觀
上認為應行調查之證據，又非不易調查或不能調查，而未依法加
以調查，率予判決者，即有刑事訴訟法第三百七十九條第十款應
於審判期日調查之證據而未予調查之違法。原判決雖謂「己○○
係基於其父乙○○之交代為之，且參與分配又係有利於其夫之舉
，則被告己○○本於夫妻關係之日常事務相互代理之認知（庚○
○亦供陳其若知悉參與分配可以拿到錢，也會同意己○○去聲報
債權等語），而逕持庚○○印章用印於陳報債權狀，足認被告己
○○應無盜用其夫庚○○印章，而用以偽造該陳報狀私文書之主
觀犯意」（見原判決第九頁末行至次頁第四行），惟庚○○在第
一審經訊以：「這是否你寫的？（提示八八執三四六三一號卷之
呈報債權聲請狀，並告以要旨）」時，供稱：「這不是我寫的，
這個印章不是我自己刻的、蓋的，我也不知道是誰寫的，我也沒
有提供聲請狀後面的證物」（見自字第四二四號卷第一二四頁）
，並謂：「我也不知道參與分配的事情，是直到丁○自訴我跟岳
丈、岳母詐欺等我才知道，在此之前我都不知道」（見自更字第
一號卷第一一六頁）。而乙○○嗣在第一審亦供稱：「庚○○很
少來，庚○○來看我時我沒有跟他提（聲請參與分配）這件事，
……庚○○的印章也是與那些證件放在一起，可能己○○找到就
直接拿去辦理了」（見自更字第一號卷第一一○頁）各等語。如
果無訛，己○○所稱：庚○○之印章及身分證等均交由其保管一
節，即非實在，則己○○持有之庚○○印章究竟何來？實情為何
？關涉乙○○、丙○○○、戊○○、甲○○、己○○等人有無共
同偽造庚○○名義之呈報債權聲請狀等犯罪事實之認定，為明真
相，自應詳加究明，原審未根究明白，并於理由內為必要之說明
，遽採己○○前揭猶待釐清之辯解，認其係本於夫妻關係之日常
事務相互代理之認知，應無盜用庚○○之印章云云，自嫌速斷。
上訴意旨指摘原判決關於乙○○、丙○○○、戊○○、甲○○、
己○○部分不當，非無理由，應認此部分有發回更審之原因。上
（自）訴人指被告乙○○、丙○○○、戊○○、甲○○、己○○
涉犯使公務員登載不實及詐欺未遂罪嫌部分，因自訴意旨認與行
使偽造私文書部分有牽連犯之裁判上一罪關係，基於審判不可分
原則，亦應併予發回。
二駁回部分：
查刑事訴訟法第三百七十六條所列各罪之案件，經第二審判決者
，不得上訴於第三審法院，法有明文。本件被告庚○○被訴涉犯
行使使公務員登載不實文書及詐欺取財未遂部分，自訴意旨認係
犯刑法第二百十六條、第二百十四條及第三百三十九條第三項、
第一項之罪，核屬刑事訴訟法第三百七十六條第一款、第四款之
案件。依上開說明，庚○○部分既經第二審判決，自不得上訴於
第三審法院，上訴人就此部分竟復提起上訴，顯為法律所不准許
，應予駁回。
據上論結，應依刑事訴訟法第三百九十七條、第四百零一條、第
三百九十五條前段，判決如主文。
中    華    民    國  九十五  年    三    月    二    日
                      最高法院刑事第十一庭
                          審判長法官  謝  俊  雄
                                法官  陳  世  雄
                                法官  魏  新  和
                                法官  吳  信  銘
                                法官  徐  文  亮
      本件正本證明與原本無異
                                      書  記  官
中    華    民    國  九十五  年    三    月    七    日
                                                      Ｅ


司法院資訊處製作；財團法人民間司法改革基金會備份。
